臺灣彰化地方法院民事裁定　100年度消債抗字第15號
抗　告　人　臺灣新光商業銀行股份有限公司
即債權人
法定代理人　李增昌
代　理　人　江嬌容
　　　　　　陳美芳
抗　告　人　遠東商業銀行股份有限公司
即債權人
法定代理人　洪信德
代　理　人　趙景武
相　對　人
即　債務人　吳金祥
代　理　人　江銘栗律師
上列抗告人因相對人聲請免責事件，對於中華民國100年6月3日
本院100年度消債聲字第14號裁定提起抗告，本院裁定如下：
    主  文
原裁定廢棄。
相對人不免責。
抗告程序費用新臺幣壹仟元由相對人負擔。
    理  由
一、按法院為終止或終結清算程序之裁定確定後，除別有規定外
    ，應以裁定免除債務人之債務；債務人因浪費、賭博或其他
    投機行為，致財產顯然減少或負擔過重之債務，而生開始清
    算之原因者，法院應為不免責之裁定，但債務人證明經普通
    債權人全體同意者，不在此限，消費者債務清理條例第132
    條、第134條第4款分別定有明文。又債務人雖有前開事由，
    惟其情節輕微，且法院審酌普通債權人全體受償情形及其他
    一切情狀，認為適當者，亦得為免責之裁定，同條例第135
    條亦規定甚明。準此，依消費者債務清理條例所規定之清算
    制度，實質上即為破產法上破產之特別程序，其目的在於使
    債權人獲得公平之受償，避免債務人遭受多數債權人個別對
    其強制執行，而無法重建經濟，以使債務人得有更生之機會
    ，防止社會經濟發生混亂，是消費者債務清理制度並非在使
    債務人恣意消費所造成之債務，轉嫁予債權人負擔，債務人
    免責之制度，應在鼓勵勤勞誠實之債務人，而非縱容債務人
    奢侈浪費，倘債務人利用信用金融之機會，恣意為非屬通常
    生活所需之鉅額消費或作奢侈性、浪費性之消費，而不在意
    日後履行清償之能力，反思利用消費者債務清理條例中之免
    責制度，以規避其應負擔之償還責任，自與消費者債務清理
    條例之立法本旨有違。所謂浪費或投機行為，係指債務人於
    顯見其經濟狀況不佳之情形下，猶恣意揮霍、投機，生活支
    出超過個人收入所應支出之程度，或心存僥倖冀以一時之小
    投資以博取大利益，因致負擔更大債務，而有無浪費行為，
    應視債務人從事該行為時有無詳實之償還計畫，如無償還計
    畫、其他預定收入，僅是先行花費時，即屬本款所謂浪費行
    為，核其所為，於清算之原因有可歸責性，自有加以制止之
    必要，尚不宜使之免責，合先敘明。
二、抗告意旨分別略以：
(一)抗告人臺灣新光商業銀行股份有限公司（下稱新光銀行）部
    分：相對人即債務人吳金祥（下稱債務人）明知其還款能力
    有限甚或已推斷其業無償還債務能力，卻仍不當利用信用卡
    已進行融資套現，甚而預借現金或代償擴張信用，以債養債
    ，顯係明知已有清算之原因，而隱瞞其事實，使他人與之交
    易致生損害，顯有違反誠信原則及投機之虞，又債務人應尚
    有工作能力，如努力工作自當可清償其債務，債務人消費內
    容多為預借現金，其資金流向不明，應由其說明資金流向及
    是否有隱匿財產之虞，爰求為廢棄原裁定等語。
(二)抗告人遠東商業銀行股份有限公司（下稱遠東銀行）部分：
    債務人自稱於96年11月1日住院手術接受藥物及復建治療後
    ，自97年就沒收入，惟於97年10月尚有加保於典新工程有限
    公司，投保薪資約計1萬7280元，債務人並未揭露此部份之
    收入資料，核有消費者債務清理條例第134條第1項第8款所
    規定不應免責之事由。依債務人90年至97年之投保薪資料約
    在1萬6500元至4萬2000元間，屬中低收入，理應有「賺1元
    ，花1元」的想法，而非持信用卡預借現金或以申請代償方
    式轉移其所負債務，債務人持信用卡恣意消費，為超乎其財
    務能力之交易行為，致累積欠下344萬9239元之鉅額債務，
    揆諸債務人消費或交易行為多發生在93至94年間，顯與其之
    後因手術導致無收入而無法清償債務無涉，實已符合消費者
    債務清理條例第134條第1項第8款所規定不免責之事由至明
    ，爰求為廢棄原裁定等語。
三、經查：
(一)債務人聲請消費者債務清理事件，前經本院裁定開始清算程
    序並因其名下剩餘財產（彰化縣北斗鎮○○段255地號土地
    ，權利範圍6分之1）經4次公開拍賣，均無人應買，屬不易
    變價之財產，業由本院以裁定返還債務人，並於100年2月8
    日裁定終止清算程序確定在案，普通債權人於清算程序中未
    獲得任何分配等節，經本院依職權調取本院97年度消債清字
    第14號聲請清算程序事件、98年度司執消債清字第23號清算
    事件卷宗核閱屬實。
(二)又相對人陳稱其於95年6月與最大債權金融機構中國信託銀
    行成立協商，每月應繳金額2萬9151元，惟相對人因罹脊椎
    脊椎側彎合併脊椎滑脫病症，遂於96年11月1日住院手術，
    接受藥物及復建治療，自97年就沒有收入，尚須扶養母親謝
    瓊珠、配偶吳楊春灼、3名未成年孫子吳俊仡（85年12月8日
    生）、吳汶莞（86年11月11日生）、吳汶祐（89年8月12日
    生），是債務人無法繼續履行協商內容，而僅繳17期（95年
    6月至96年10月）後毀諾，而債務人之母親謝瓊珠本身為肢
    體障礙，有高血壓、糖尿病、痛風、陳舊性腦中風併長期臥
    床等情，亦據債務人提出財產及收入狀況說明書、債權人清
    冊（98年度司執消債清字第23號清算事件經債權人申報債權
    後，債務為344萬9239元）、長庚紀念醫院診斷證明書影本
    、土地謄本、母親謝瓊珠高雄岡山醫院診斷證明書、戶籍謄
    本（含扶養權利人、義務人）、電子稅務閘門財產所得資料
    （含配偶、扶養義務人）、協議書、保險資料、郵局存摺、
    財政部臺灣省中區國稅局財產歸屬清單、97年度綜合所得稅
    各類所得資料清單（參本院97年度消債清字第14號卷第7至
    145頁、本院98年司執消債清字第23號卷債務人98年11月10
    日陳報狀）附卷可佐，堪予認定。
(三)抗告人遠東銀行雖稱債務人於97年10月尚有於典新工程有限
    公司工作，顯有隱匿收入而有消費者債務清理條例第134條
    第1項第8款所規定不應免責之事由等語，惟查，債務人自承
    無固定收入，尚有多名親屬須仰賴其扶養，縱債務人於該處
    任職而有收入，惟自上開工作加保時間（97年10月7日）起
    算至退保時間（97年10月21日），尚未滿1個月，投保金額
    亦僅1萬7280元以觀，足認係屬短期打工貼補家用之性質，
    有抗告人所提出之勞保局電子閘門查詢作業資料影本在卷可
    稽（參本案卷第19頁），自難遽認債務人係故意不為此部分
    收入之陳報而有消費者債務清理條例第134條第8款所規定之
    不予免責事由。
(四)然債務人雖陳稱其使用信用卡之初年薪皆在60萬至80萬之間
    ，有能力支付卡費，91年家中連續發生事故，母親重病，媳
    婦離家出走，兒子工作不固定，留下3個未成年孫子由債務
    人扶養，為支付家需、工作使用車輛之車費，及卡費以維持
    信用，不得已時常預借現金支付該費用，嗣因脊椎側彎手術
    後，方無力支付協商款等語。惟依卷附債務人所申辦信用卡
    及現金卡之交易明細觀之，債務人自90年間即開始向萬泰銀
    行動用現金卡之信用貸款，90年度提領32萬3000元、91年度
    提領9萬7000元、92年度提領28萬4000元、93年度提領20萬
    3500元，94年4月22日清償完畢後，復於94年5月提領10萬元
    、6月提領15萬元、9月提領2萬元；另債務人自92年起以向
    大眾商業銀行申辦之信用卡餘額代償另張中國信託商業銀行
    信用卡債務6萬5960元後，即分別以信用卡、現金卡於92年
    間預借現金14萬元、93年預借現金11萬2400元、94年預借現
    金3萬5000元；而債務人向中國信託商業銀行所申辦之現金
    卡，至92年12月底亦已動用6萬6839元之額度；而就匯豐商
    業銀行部分，債務人於92年至94年期間共提領29次，金額除
    數千至數萬元不等之小額提款外，尚有1筆32萬元之鉅額提
    款紀錄。則債務人除加油、手機通話費等未列其上之刷卡明
    細尚可認係屬日常生活所必須外，其多次向各債權銀行申請
    信用卡、現金卡提領現金或信用貸款以為消費或代償，金額
    甚至達到數十萬元，縱有互相代償情形，然債務人於其自陳
    尚有正常收入期間所累積之鉅額負債，亦明顯已逾其當時之
    收入狀況、還款能力及自陳之家庭遭逢巨變後之必要支出每
    月3萬元，顯有不當擴張信用之情形；且卷內不但未見有何
    債務人之母之龐大醫療支出收據以實其說，債務人迄今亦未
    能舉證說明其鉅額提領現金之使用用途或資金流向，足認債
    務人未衡量自身是否仍有充分之償債能力，而於負債持續累
    積之情形下，持續有浪費行為，其未撙節開銷，據實控制支
    出，避免不必要之花費以降低負債，反任令債務增加至難以
    負擔而終致不能清償，自堪認係因奢侈、浪費之行為而導致
    負擔過重之債務。債務人從事其經濟狀況顯不相當之借貸及
    消費行為，尚希冀清算免責以免除一切債務，殊與本條例之
    立法目的相違，故本院審酌債務人之收入及支出情形及前開
    消費明細內容，堪認債務人應有消債條例第134條第4款所規
    定「因浪費、賭博或其他投機行為，致財產顯然減少或負擔
    過重之債務，而生開始清算之原因」不應免責之情形存在，
    則抗告人指摘原審認依債務人現金卡、信用卡消費及借支明
    細所示，大部分均為預借現金或加油及保險費，並無任何高
    額或奢侈消費之飲食娛樂或百貨量販處所消費紀錄，無法證
    明債務人有浪費、賭博或投機之行為乙節係屬不當，即非無
    據。
(五)綜上所述，本院認債務人於其負有鉅額債務之情形下，未能
    量入為出，簡約生活，卻以辦理信用卡、現金卡預借現金方
    式以債養債，足認其確有浪費行為，符合消費者債務清理條
    例第134條第4款之規定；至消費者債務清理條例第135條係
    規定債務人於具備同條例134條各款不免責事由且情節輕微
    者，復兼顧債權人全體受償情形及盱衡其他情狀，認使債務
    人免責亦無悖當事人間權益之均衡維護而言。本院審酌債務
    人上述浪費情事及本件債權人於清算程序中未獲任何受償等
    情，難認其情節輕微，又無債權人全體同意債務人免責之情
    形，認若仍予債務人以免責之裁定，應非適當，故依首揭法
    條規定及說明，自應為不免責之裁定。原審裁定相對人應予
    免責，即有未合，抗告意旨指摘原裁定不當，求予廢棄，為
    有理由，應由本院將原裁定廢棄，改諭知相對人不予免責，
    以資適法。
四、據上論結，本件抗告為有理由，依消費者債務清理條例第11
    條第2項、第15條，民事訴訟法第492條前段、第495條之1第
    1項、第450條、第95條、第78條，裁定如主文。
中    華    民    國   100    年    12    月    30    日
                  民事第二庭  審判長  法  官  廖國佑
                                      法  官  陳弘仁
                                      法  官  蔡家瑜
以上正本係照原本作成。
對本裁定除有涉及法律見解具有原則上之重要性者外，不得再為
抗告。
中    華    民    國   100    年    12    月    30    日
                                      書記官  陳文俊